【裁判字號】    95,上,584
【裁判日期】    951101
【裁判案由】    分配剩餘財產等
【裁判全文】
臺灣高等法院民事判決                   95年度上字第584號
上  訴  人    易利瓦斯器具股份有限公司
兼法定代理人  甲○○
共      同
訴訟代理人  陳明昌律師
被  上訴人  乙○○○
訴訟代理人  丙○○
            陳明正律師
複  代理人  朱容辰律師
上列當事人間請求分配剩餘財產事件，上訴人對於中華民國95年
3月31日臺灣士林地方法院94年度訴字第70號第一審判決提起上
訴，經本院於95年10月18日言詞辯論終結，判決如下：
    主  文
上訴駁回。
第二審訴訟費用由上訴人連帶負擔。
    事實及理由
一、按訴訟標的對於共同訴訟之各人必須合一確定者，共同訴訟
    人中一人之行為有利於共同訴訟人者，其效力及於全體，民
    事訴訟法第56條第1款前段定有明文，次按債權人以各連帶
    債務人為共同被告提起給付之訴，被告一人提出非基於其個
    人關係之抗辯有理由者，對於被告各人即屬必須合一確定，
    本件上訴人以被上訴人並非股東，不得享有公司股權為由提
    起上訴，核屬提出非基於其個人關係之抗辯，且有利於共同
    訴訟人，依上開規定，其上訴效力自應及於原審共同被告易
    利瓦斯器具股份有限公司（下稱易利公司），爰併列易利公
    司為上訴人，合先敘明。
二、另按解散之公司，除因合併、破產而解散者外，應行清算；
    解散之公司於清算範圍內，視為尚未解散，公司法第24條、
    第25條分別定有明文。又解散之公司，於清算範圍內，視為
    尚未解散；清算人應於清算開始及完結時，向法院聲報，否
    則公司之清算程序尚難認為已終結（有最高法院87年度台上
    字第451號判決可參）。是以清算之公司必至清算終結後，
    其公司之法人人格始行消滅。所謂清算終結，係指清算人就
    清算程序中應為之清算事務，全部辦理完竣而言。查易利公
    司，並未向法院申報清算完結之情形，業據原審法院依職權
    調閱92年度司字第103號卷查閱屬實，易利公司既未經清算
    完結，其法人格即尚未消滅，堪認其具有當事人能力，附此
    敘明。
三、被上訴人起訴主張：伊為易利公司股東，持股792股，公司
    總股數為10,071股，甲○○與原審被告謝樹旺分任易利公司
    之董事長及監察人。易利公司於民國（下同）77年7 月25日
    業已經台北市政府建設局撤銷公司登記，迨於92年5月間甲
    ○○向原法院申報為易利公司之清算人，查易利公司於清算
    時未負有任何債務，僅有台北市○○路○段154 巷15號1樓房
    屋及其坐落基地台北市○○區○○段2小段70 地號土地應有
    部分154/10000（下稱系爭房地）之資產，甲○○於92年7月
    將系爭房地出售與訴外人郭阿猜，易利公司實際所得新台幣
    （下同）23,105,255元，然甲○○卻將前揭款項分配予伊以
    外之公司其他股東，並未分配予伊，致伊受有損害。爰依侵
    權行為之法律關係及公司法第23 條、第334條準用第84條之
    剩餘財產分配請求權，請求判決命甲○○與易利公司連帶給
    付被上訴人1,965,000元及自94年10月28日起至清償日止，
    按年息5%計算之利息。其中如有一人已為給付，其他人於同
    額範圍內免為給付義務。
四、上訴人則以：乙○○○與甲○○、謝樹旺等共16人於69 年
    底成立「陽明山區液化石油氣服務中心」 (下稱陽明山服務
    中心)，該中心之總股數為3,241股，乙○○○持有其中240
    股。嗣陽明山服務中心於73年間，將其所累積之公積金加上
    出售四維服務站牌照所得款項用以購買系爭房地，並另行成
    立易利公司，將系爭房地登記於易利公司名下，並依陽明山
    服務中心各成員之認股比例登記為易利公司之股東，故乙○
    ○○並非易利公司之實際出資人。嗣因乙○○○未遵守陽明
    山服務中心組織規則第9條、第10條之約定，擅自遷移營業
    地址，又占用陽明山服務中心之電話，經勸阻無效後，業經
    其他陽明山服務中心成員於88年10月27日決議取消乙○○○
    在陽明山服務中心之股權。職是，其在陽明山服務中心之股
    權既經股東會決議取消，則陽明山服務中心以易利公司為登
    記名義人所購置之系爭房地出售所得，乙○○○即無參與分
    配之權利等語，資為抗辯。
五、本件原審判決易利公司與甲○○應連帶給付乙○○○1,817,
    095元及自94年10月28日起至清償日止，按年息5%計算之利
    息，並駁回乙○○○其餘之請求。甲○○不服提起上訴，求
    為判決：（一）原判決不利於上訴人部分之廢棄。（二）廢
    棄部分，被上訴人在第一審之訴駁回。（三）第一、二審訴
    訟費用由被上訴人負擔。其除引用原審之陳述外，補陳略以
    ：
（一）陽明山服務中心之成員，均係合法之瓦斯行，而各成員加
      入該中心時，係提供其所有瓦斯行牌照及電話，並按配量
      多少而定其股權，並未有實質上出資，故乙○○○實質上
      並未對易利公司履行出資義務，自不具易利公司實質股東
      之地位。
（二）系爭房地係由甲○○以120萬元出售自己所有四維服務站
      牌照，用以支付購屋自備款，餘款約120萬元乃向銀行貸
      款，利息由陽明山服務中心按期支付，為方便登記及公平
      ，乃成立易利公司，將系爭房地所有權登記於易利公司名
      下，並將各成員均登記為股東，復為保障甲○○之出資，
      由甲○○擔任公司之負責人，是系爭房地之真正所有權人
      為陽明山服務中心，並非易利公司。
（三）出售牌照之款項原應歸個人所有，然因成立陽明山服務中
      心，依陽明山服務中心實施細則，應供作公積金。而公積
      金乃未分配予各成員之盈餘，因乙○○○於88年已被中心
      成員開會決議取消其在陽明山服務中心之股權及一切權利
      ，則以易利公司名義所登記之系爭房屋出售所得，即無權
      利分配。
四、乙○○○就原審判決其敗訴部分，未據聲明不服，已告確定
    。對甲○○等之之上訴，答辯聲明駁回上訴。其除引用原審
    之陳述外，補陳略以：
（一）陽明山服務中心與易利公司係不同之權利主體，縱認伊喪
      失陽明山服務中心之會員資格，亦不影響伊為易利公司股
      東之資格。
（二）甲○○將伊自陽明山服務中心予以除名，為無效。
（三）易利公司係以陽明山服務中心所累積之公積金及出售牌照
      所得款購買系爭房地，公司各股東均未實際出資。而伊確
      有於陽明山服務中心出資，即以伊丈夫獨資之位立賓煤氣
      行認股，且伊亦為易利公司之股東，自有權請求該公司之
      盈餘及剩餘財產。
五、兩造不爭執之事項：
（一）易利公司業經台北市政府建設局撤銷登記，併向原法院呈
      報清算人為甲○○，惟尚未清算完結。
（二）乙○○○於易利公司登記之股東名冊上確為其股東，持有
      股份為792股，公司總股數為10071股，
（三）易利公司清算後並無債務僅有系爭房地乙筆，並已出售實
      際所得金額為23,105,255元。
      以上事實，業經原法院調閱該院92年度司字第103號卷宗
      查閱無訛，復有兩造提出之易利公司之公司基資料查詢，
      股份有限公司登記事項卡、股東名簿、台北市建物登記謄
      本暨異動索引、不動產買賣合約書、土地增值稅繳款書等
      影本各乙份為證（見原法院卷16至23、118至128、131 頁
      ），並為兩造所不爭執（見原審卷第74、143頁），堪信
      為真實。
六、本件依民事訴訟法第463條準用第270條之1第1項第3款規定
    協議簡化爭點，兩造同意簡化爭點如下（見本院卷第35頁）
    ：
（一）乙○○○是否為易利公司之股東？
（二）如上訴人應負賠償責任，甲○○與易利公司是否應負連帶
      責任？
七、法院之判斷：
（一）按股份有限公司之股東名簿應記載各股東之本名或名稱、
      住居所，其股數及股票號數等。記名股票之轉讓，非將受
      讓人之本名或名稱記載於股票，並將受讓人之本名或名稱
      及住居所記載於公司股東名簿，不得以其轉讓對抗公司，
      公司法第169條第1項、第165條第1項分別定有明文。故凡
      列名於股東名簿之股東者，即推定其為股東，對公司得主
      張有股東資格而行使股東之權利。又股份有限公司之股東
      除經合法銷除股份外，股東身份並不因公司單方行為得逕
      認股東身份不存在。而所謂股份經合法銷除如公司減資，
      則股份依一定比例銷除，該銷除之股份，股東權即不存在
      ，又如股東將股份依法轉讓他人，讓與人之股東身分，亦
      不存在。
（二）甲○○及易利公司雖辯稱乙○○○並未出資於易利公司，
      而其在陽明山服務中心之股權復已被取消，即非易利公司
      之實質股東云云。但查，乙○○○本係陽明山服務中心之
      成員，而據易利公司在原審所自認陽明山服務中心之成員
      於73年開會決議將中心所累積之公積金及出售四維服務站
      牌照所得款移作購屋款，購買系爭房屋，作為中心之固定
      資產，且為便於登記而成立易利公司，作為登記名義人，
      各組織成員按其認股比例登記為股東（見原審卷第47、48
      頁），易利公司之資產即系爭房屋乃利用陽明山服務中心
      之成員所累積之公積金及出售四維服務站牌照所得款項購
      買，依據易利公司股東名冊上之記載，即難認乙○○○未
      實質出資易利公司。至於陽明山服務中心雖於88年10 月
      27日開會決議乙○○○放棄該中心之一切權利（見原審卷
      第62頁），但就易利公司股東權利部分，並未隨之加以變
      動，或作任何消除，自難因此而認其非易利公司之股東，
      或因此而喪失易利公司股東之身分。
（三）次按股份有限公司之清算人應了結現務、收取債權清償債
      務後按各股東股份比例分派剩餘財產，又公司之經理人或
      清算人，股份有限公司之發起人、監察人、檢查人、重整
      人或重整監督人，在執行職務範圍內，亦為公司負責人。
      而公司負責人對於公司業務之執行，如有違反法令致他人
      受有損害時，對他人應與公司負連帶賠償之責，公司法第
      334條準用第84條、第330條、第8條第2項、第23條第2項
      分別定有明文。又股份有限公司解散後，董事以清算人之
      地位，執行清算事務，亦應認為公司負責人執行公司之業
      務，如於執行清算事務時，違反法令，致他人受有損害，
      應有公司法第23條之適用。查甲○○擔任易利公司清算人
      執行清算事務，未將易利公司之剩餘財產即出售系爭房地
      之實際所得23,105,255元依乙○○○所佔股份比例分派，
      而逕將之分派予易利公司其餘股東，其行為已違反公司法
      之規定，並因而造成乙○○○未受易利公司剩餘財產分配
      之損害，依公司法第23條第2項規定自應由甲○○與易利
      公司負連帶賠償之責。
（四）綜上所述，乙○○○持有易利公司之股份792股（總股數
      10,071股），本可依比例由易利公司之剩餘財產23,105,
      255元，分派獲得1,817,035元 (計算式：23,105,255×
      792/10071= 1,817,035元以下四捨五入），茲因甲○○執
      行清算職務違背法令，未將上開款項分派予乙○○○致其
      受有損害，乙○○○依侵權行為損害賠償之法律關係及公
      司法第23條，請求甲○○與易利公司連帶給付1,817,035
      元及自94年10月28日起至清償日止，按週年利率5%計算之
      利息，核屬正當，應予准許。
八、從而，原審就上開應予准許之部分，所為易利公司及甲○○
    敗訴之判決，於法並無不合，甲○○及易利公司上訴指摘原
    判決此部分不當，求予廢棄改判，為無理由，應予駁回。
九、本件事証已臻明確，兩造其餘攻擊防禦方法及未經援用之舉
    証，經本院詳加審酌後，認與判決結果不生影響，爰不逐一
    論駁，併此敘明。
據上論結，本件上訴為無理由，依民事訴訟法第449條第1項、第
78條、第85條第2項，判決如主文。
中    華    民    國    95    年    11    月    1    日
                    民事第十四庭
                        審判長法  官  許正順
                              法  官  鍾任賜
                              法  官  張  蘭
正本係照原本作成。
如不服本判決，應於收受送達後20日內向本院提出上訴書狀，其
未表明上訴理由者，應於提出上訴後20日內向本院補提理由書狀
（均須按他造當事人之人數附繕本）上訴時應提出委任律師或具
有律師資格之人之委任狀；委任有律師資格者，另應附具律師資
格證書及釋明委任人與受任人有民事訴訟法第466條之1第1項但
書或第2項（詳附註）所定關係之釋明文書影本。
中    華    民    國    95    年    11    月    2     日
                              書記官  應瑞霞
附註：
民事訴訟法第466條之1（第1項、第2項）：
對於第二審判決上訴，上訴人應委任律師為訴訟代理人。但上訴
人或其他法定代理人具有律師資格者，不在此限。
上訴人之配偶、三親等內之血親、二親等內之姻親，或上訴人為
法人、中央或地方機關時，其所屬專任人員具有律師資格並經法
院認為適當者，亦得為第三審訴訟代理人。


司法院資訊處製作；財團法人民間司法改革基金會備份。
